【裁判字號】    92,保險上易,10
【裁判日期】    921008
【裁判案由】    給付保險金
【裁判全文】
臺灣高等法院高雄分院民事判決  九十二年度保險上易字第一○號
    上  訴  人    法商佳迪福人壽保險股份有限公司台灣分公司
    法定代理人    甲○○
    訴訟代理人    李明益律師
                  涂啟夫律師
    被上訴人      乙○○○    .
                  丁○○      .
                  丙○○      .
                  戊○○      .
    右四人共同
    訴訟代理人    吳惠玲律師
右當事人間請求給付保險金事件，上訴人對於民國九十二年四月一日臺灣高雄地方法
院九十一年度保險字第七八號第一審判決提起上訴，本院於九十二年九月二十四日言
詞辯論終結，判決如下：
    主      文
上訴駁回。
第二審訴訟費用由上訴人負擔。
    事      實
甲、上訴人方面：
一、聲明：求為判決：
（一）原判決廢棄。
（二）被上訴人在第一審之訴及假執行之聲請均駁回。
（三）第一、二審訴訟費用由被上訴人負擔。
二、陳述：除與原判決記載相同者，茲引用之外，補稱：
（一）關於被上訴人之舉證責任：
  １、按當事人主張有利於己之事實者，就其事實有舉證責任，民事訴訟法第二百七
      十七條定有明文。而民事訴訟如係由原告主張權利者，應先由原告負舉證之責
      ，若原告不能先舉證以證明自己主張之事實為真實，則被告就其抗辯事實即令
      不能舉證，或其所舉證據尚有疵累，亦應駁回原告之請求，最高法院十七年上
      字第九一七號著有判例可資參照。又主張法律關係存在之當事人，僅需就該法
      律關係發生所需具備之特別要件，負舉證之責任，至於他造主張有利於己之事
      實，應由他造舉證證明；請求履行債務之訴，除被告自認原告所主張債權發生
      原因之事實外，應先由原告就其主張此項事實，負舉證之責任，必須證明其主
      張之事實為真實後，被告於其抗辯事實，始應負舉證之責任，此為舉證責任分
      配之原則，最高法院四十八年度台上字第八八七號、四十三年度台上字第三七
      七號判例亦分別採此見解。
  ２、今系爭保險契約係屬傷害保險契約，依據上述保險契約條款第五條及保險法第
      一百三十一條之規定，保險人所承保之保險事故係「被保險人於本契約有效期
      間內，因遭受意外傷害事故，致其身體蒙受傷害而致殘廢或死亡時，依照本契
      約的約定，給付保險金。前項所謂意外傷害事故，指非由疾病引起之外來突發
      事故」。則被上訴人向保險人請領意外死亡保險金，係主張權利存在有利於己
      之事實及權利發生成立之要件事實，依據前揭舉證責任分配之原則，被上訴人
      自須就導致被保險人死亡結果之事故舉證證明其為「非由疾病引起之外來突發
      的意外傷害事故」，始能認已善盡其舉證責任。茍原告不能先舉證以證實自己
      主張之事實為真實，則被告就其抗辯事實即令不能舉證，或其舉證尚有疵累，
      亦應駁回原告之請求，最高法院八十六年台上字第一五五一號、台灣高等法院
      台中分院九十年度保險上字第二號、台灣高等法院花蓮分院九十年度保險上字
      第一二九號及台灣高等法院台中分院九十一年度保險上字第六號判決亦均持相
      同之法律見解。
  ３、今被上訴人所提出之台灣高雄地方法院檢察署九一相字第六三四號相驗屍體證
      明書中關於死亡方式之勾選係「未確認」，再依該檢察署嗣後出具之「雄檢楠
      律九一相六三四字第三七八二九號函」及「雄檢楠律九一相六三四字第四八一
      六六號函」亦僅分別記載「本件經查應無他殺嫌疑，至於死亡原因及方式則無
      從確認」、「經本署檢察官會同法醫師勘驗死者骨骸，並至陳屍地點履勘，再
      參酌死者所穿著服裝，及家屬相關意見後，經研判並無他殺嫌疑，可能係登山
      過程中突發意外事故所致。惟因本件死者死亡時間已久，發現時只剩人類骨骸
      ，故無法就死亡原因做進一步確認」。除可證明被保險人「應無他殺嫌疑」外
      ，並無任何足資證明被保險人係因遭遇「非由疾病引起之外來突發的意外傷害
      事故」而致死亡。是被上訴人既未善盡其舉證責任，自無由證明其主張之事實
      為真實而受有利之判決。
  ４、前開相驗屍體證明書及高雄地檢署公函，對於被保險人之死亡原因均明載「未
      確認」、「無從確認」，換言之，縱經專業之法醫及檢察官相驗屍體，亦無法
      認定被保險人之死亡係因意外事故所引起，則與系爭保險契約條款第五條之內
      容定義尚有未合，自不足以據此認定被保險人係意外死亡，故被上訴人之所言
      ，顯無足採。
  ５、按當事人主張之事實是否真實，法院不能僅因有此主張，即予確信，尚有待於
      提出主張之當事人以證據證明之。故無證據之主張，或有舉證責任之當事人未
      善盡舉證責任時，法院即不得以其主張之事實作為判決之基礎。今被上訴人主
      張被保險人係意外死亡，然卻未對其主張之事實善盡舉證責任，業如前述，則
      原審法院即不得以此未經舉證證明之事實作為判決之基礎。況被上訴人自始至
      終均不能證明其主張權利發生成立之要件事實為真實，已達於可為駁回請求之
      終局判決的程度，原審法院即應為被上訴人敗訴之判決，又豈可更為上訴人敗
      訴之判決。
（二）原審法院自由心證之謬誤：
  １、按保險法第五十四條第二項後段及系爭保險契約條款第一條第二項所規定「保
      險契約文字有疑義時，以作有利於被保險人之解釋為原則」，其意涵係指保險
      事故之事實明確清晰，但在適用保險契約條款，因契約條款之文字意思不明致
      有疑義時，應以作有利於要保人、被保險人及受益人之解釋為原則，是為保險
      契約之「不明確條款解釋原則」。此項原則與民事訴訟之舉證責任無涉，更非
      關舉證責任分配之原則。今系爭保險契約條款之文字並無疑義，兩造對於契約
      條款之內容亦無爭執，所爭執者厥為被保險人之死亡原因是否符合系爭保險契
      約條款所稱「意外死亡」之定義，亦即被保險人之死亡原因之事實不明確，參
      酌前引各級法院之判例及判決，尚有待被保險人之舉證以證明之。是則保險契
      約之文字並無疑義，原審法院復未就系爭保險契約條款內容之文字有何疑義，
      並將舉證責任轉換由上訴人負擔之原因述明，從而原審法院關於舉證責任分配
      之法律見解即有謬誤。
  ２、法院得依已明瞭之事實，推定應舉證事實之真偽，固為民事訴訟法第二百八十
      二條所規定，惟此項事實上推定之證明方法，全係根據倫理學上推論之原則及
      通常經驗法則。其推論基礎，在於以既知事實為前提，依推論而得未知之事實
      為結果，故倘無既知事實之存在，自不得由法院任意推定而為自由心證。至所
      謂已明瞭之事實，係指當事人間無爭執之事實，或於法院已顯著或為其職務上
      所已知，或依證據而確定之事實是謂。今負責相驗屍體之專業法醫及檢察官既
      無法確認被保險人之死亡原因，亦未確定被保險人「並非自然死、病死或自殺
      」，其所能確認者僅為「應無他殺嫌疑」。則在僅有「應無他殺嫌疑」此一已
      明瞭之既知事實前提下，遽而推論出「並非自然死、病死或自殺，應係意外死
      亡」之結論，其推論方法顯有違論理及經驗法則。蓋人之死亡原因除他殺外，
      尚有「自然死、病死、自殺、意外死」等多種原因。今兩造對於被保險人之死
      亡原因尚有爭執，而被保險人「非自然死、病死或自殺」之事實亦非於法院已
      顯著或為其職務上所已知，更無任何證據足以確定此項事實，則原審法院逕以
      此不明瞭之事實，推論出被保險人係「意外死亡」，明確違反前揭法條之規定
      ，其合理性殊難想像。況且死亡原因有多種，已如前述，而「應無他殺嫌疑」
      與「意外死亡」兩者間互無因果，亦無主從或不相容之關係，依最高法院七十
      六年度台上字第七二八號判例之意旨，原審法院自不得為此「被保險人係意外
      死亡」事實之推定。
  ３、按法院判決時，應斟酌全辯論意旨及調查證據之結果，依自由心證判斷事實之
      真偽。但法院得心證之理由，應說明於判決，民事訴訟法第二百二十二條定有
      明文。若未將得心證之理由記明於判決，或在無理由而係僅以單純倫理為臆測
      之根據，均非法之所許，最高法院亦著有十八年上字第二○九號及三十年上字
      第三一四號判例可稽。本件被保險人死亡固為事實，然綜觀被上訴人之舉證內
      容及原審判決全文，除可確定被保險人「應無他殺嫌疑」外，毫無任何證據，
      足以證明被保險人之死亡原因係遭受外來突發意外傷害事故，並非自然死、病
      死或自殺，而原審判決復未載明其判斷「被保險人並非自然死、病死亦可確定
      」之理由為何，更僅憑被保險人於失蹤前係定時接受精神疾患之治療，即推論
      「足認其求生慾望強烈，病情應無惡化或前開病症而有自殺傾向之可能」，其
      推論亦顯有違前揭民事訴訟法之規定。蓋定時接受治療與求生慾望強烈與否並
      無因果關係，亦非必然；且若謂定時接受治療者，其「病情應無惡化或因前開
      病症而有自殺傾向之可能」，則是否意謂只要定時接受治療，所有罹病病患之
      病情即不會惡化而致死亡？而「久病厭世」一詞亦不會發生於現實世界？況於
      被上訴人舉證證明被保險人之死亡原因係符合系爭保險契約條款所稱「意外死
      亡」之定義前，上訴人並無證明被保險人係自殺身亡之舉證責任，且人之死亡
      原因除自殺外，尚有多種原因已如前述，故本案縱無證據足證被保險人有何自
      殺之可能性存在，亦不能逕以此為由推定被保險人係意外身故或認定其他病史
      與被保險人之死亡結果無關，是其推論顯違事理而與經驗法則相背。加以原審
      法院並非專業醫師，更未如法醫及檢察官曾對屍體進行相驗程序，又從何確定
      被保險人「並非自然死、病死或自殺」？是原審法院之自由心證顯係其片面臆
      斷之結果，其判決明顯不備理由，依民事訴訟法第四百六十九條第六款之規定
      ，屬違背法令之判決，自應予以廢棄。
（三）保險契約之承保範圍應按保險契約條款所約定之內容而定之，依本案系爭契約
      條款第五條之規定：「被保險人於本契約有效期間內，因遭受意外傷害事故，
      致其身體蒙受傷害而致成殘廢或死亡時，依照本契約的約定，給付保險金。前
      項所謂意外傷害事故，指非由疾病引起之外來突發事故」，故傷害保險意外死
      亡給付條款，顯有別於人身保險契約以被保險人之死亡而不論其原因為自然死
      亡或意外死亡即行給付者不同，是其範圍自應從嚴認定，否則即無另行區分傷
      害保險之必要。惟此所謂「意外事故」與一般人之觀念中所指之「意外」係泛
      指「意料之外」者，其基本概念不同，自不容混為一談，又其意義與檢查機關
      進行相驗時，將死亡方式區分為「病死或自然死」、「意外死」、「自殺」、
      「他殺」或「未確認」（見相驗屍體證明書死亡方式欄所載）之分法者，其範
      圍亦不相同，尚不能因檢察官於相驗時在驗斷書載為「意外」或「推定意外」
      ，即認為係保險契約所稱之意外傷害事故（參酌台灣高等法院台中分院七十九
      年保險上字第五號、台灣高等法院八十五年保險上字第五號及台灣高等法院台
      南分院八十六年保險上字第五號判決）。今本案檢察官開立之相驗屍體證明書
      中記載死亡原因為「直接引起死亡之疾病或傷害：無特定之死亡原因（人類骸
      骨）」，死亡方式則勾選「未確認」，高雄地檢署公函亦稱「經研判並無他殺
      嫌疑，無從確認死亡原因及方式」，雖其內載有「可能係登山過程中突發意外
      事故所致」，然此無非承辦人員個人片面臆測之詞，毫無任何真憑實據可證，
      更未見如被上訴人所稱「排除病死」及「應為登山過程中突發意外事故所致之
      可能性最大」之用語。參之前述判決內容，縱檢察官於相驗屍體證明書記載有
      「意外」或「推定意外」，仍不得逕認為係保險契約所稱之意外傷害事故，況
      本案係「未確認」者。
（四）至傷害保險之意外事故，究由疾病引起或由外來突發事故所致，認定固經常引
      起爭議，惟依實務及通說之見解，意外事故之認定，應著重「主力近因原則」
      ，以是否突發性、意外性（及不可預知性）、外來性等因素作個案客觀之認定
      （參酌台灣高等法院台中分院八十七年保險上字第八號判決）。依通說及實務
      之見解，所謂「意外事故」之要件有下列五項：外來性：即限定引起事故之
      原因出自外來，而非內在，其目的在排除內發疾病或自身身體機能自然衰退所
      引致之結果。突發性：指事故之原因完全出自突發，而非長期累積所引致之
      結果。例如礦工因長期工作而累積形成之矽肺症及石綿症以致死亡，均因不符
      突發性之要件，而非意外死亡。偶然性：指事故之原因係出乎意料之外或不
      可預期，其目的在排除被保險人之故意行為所致之傷害結果。須因此意外傷
      害事故致其身體蒙受傷害。此傷害結果不限於肉眼可見，雖身體內部之內傷亦
      屬之（如內出血、骨折等），惟以肉體傷害為限，精神傷害則不屬之。須此
      意外傷害與其死亡之結果間具有相當因果關係。所謂相當因果關係，係以行為
      人之行為所造成的客觀存在事實，為觀察的基礎，並就此客觀存在事實，依吾
      人智識經驗判斷，通常均有發生同樣損害結果之可能者，該行為人之行為與損
      害間，即有因果關係（參酌最高法院八十二年台上字第二一六一號判決）。上
      述有關「意外事故」之要件，並非擇一即可，而係須全體具備，缺一不可。
（五）更有實務見解認為，必須傷害事故發生之原因，係由於外來之原因（非因被保
      險人本身已存在可資預料或查知之原因）以致發生意外之死亡結果，保險人始
      負給付保險金之責。又所謂「外來突發之意外事故」，除係指「自身以外之事
      故」外，並應指「事發突然，且無法防範」（參酌最高法院七十六年台上字第
      五八八號、七十七年台上字第六三三號及台灣高等法院八十四年保險上字第三
      四號判決）。今本案原審及被上訴人僅以尚未確認之非病死的非內在原因，即
      認被保險人係意外死亡，揆諸前述通說及實務見解，不無斷章取義、以一概全
      之失。蓋人之傷亡固有出於內在原因及外在原因，惟若將內在原因限於器官老
      化、疾病及細菌感染而已，則被保險人之自殺及因故意挑釁所致傷亡，即所謂
      自身以內之事故（非外來之原因）又該如何歸類？是可知被上訴人所稱「若被
      保險人之死亡非屬身體器官老化、疾病及細菌感染等內在原因所致者，即屬意
      外傷害保險所指之意外，應認保險事故已發生」等語，洵不可採。至被上訴人
      所援引之台灣高等法院九十一年保險上易字第二十六號及台灣台北地方法院九
      十一年保險字第七四號判決，因該二案之被保險人確有發生傷害事故，並因而
      致死，且依現場跡證及經驗法則觀之，其係垂直墜落而非成拋物線掉落，故判
      定其係意外墜樓死亡，凡此皆與本案大相逕庭，非可比附援引。
（六）被上訴人始則於原審稱被保險人生前身體健康（詳起訴狀理由三），後於上訴
      人提出被保險人生前求診之多項病歷後，復改口稱其與本次事故無關，然其承
      認被保險人生前身染多病，殊非健康之體，再無疑義。就被保險人生前求診病
      歷而觀，有多項慢性疾病均足以致命，就中尤以高雄長庚醫院所診斷及治療之
      「雙極性情緒障礙（躁鬱症）及酒精濫用」影響被保險人身心甚鉅，該院回覆
      原審法院之公函並記載「治療期間曾有躁期及憂鬱期發作，依其病況判斷若終
      止治療，則會惡化及復發」。依高雄長庚醫院病歷顯示，被保險人於八十五年
      十二月底即因「睡眠情況異常、情緒不穩及多話」至該院神經內科求診，八十
      七年十一月改至精神科就診。於精神科就診期間，依病歷顯示，被保險人有家
      庭暴力行為（飲酒後益形嚴重），及婚姻不合問題，且在家中人際關係較差。
      而被保險人自八十七年底至八十八年十二月止，係每個月門診乙次，自八十八
      年十二月至九十年五月止，係每三個月門診乙次，但九十年七月及八月卻僅間
      隔乙個月即求診，當係病情發生變化，應與其精神（情緒）新受刺激有關（非
      自願性退休）。另該科社工師曾經對被保險人之精神狀況作成評估分析報告，
      其內載有「病後性格：消極、敏感、沉默等」、「生命週期發展階段的社會心
      理障礙：老年期（整合或絕望，自棄）」、「自我照顧能力：病前佳，病後差
      」、「醫療合作問題：無法接受長期治療」、「社會適應問題：因病造成生活
      方式調整困難」、「病人情緒：沮喪、憂鬱」、「家屬情緒：焦慮、緊張」，
      另載有被保險人於一個月前（即失蹤前）因為非自願因素辦理退休，一直耿耿
      於懷等語，足見其病情非輕，更影響家人生活至鉅，非如被上訴人所稱被保險
      人身體健康、家庭幸福之敘述，且有醫療合作不良之問題存在。而所謂「雙極
      性情緒障礙（躁鬱症）」，在醫學上係指一種「情緒的疾病」，包含二個部分
      ，一個是躁症發作，一個是重鬱發作。在醫學臨床上，目前躁鬱症仍無法根治
      ，只能以藥物縮短發作時間，而不能阻止疾病的復發，且不可間斷或中止服藥
      ，更會隨病程發展而致躁症及鬱症發作之間隔縮短，通常年紀愈大，憂鬱的比
      重會慢慢增加。重鬱發作患者因為症狀干擾，腦中都是負面想法，自責、罪惡
      感、挫折感、無助感、無望感都是常見的感受，患者可能透過自殺來自我處罰
      或尋求解脫。精神科專科醫師認為，絕望感最容易和自殺有所關聯（被保險人
      有此社會心理障礙），嚴重的失眠容易導致自殺（被保險人有此症狀），大量
      飲酒會引發憂鬱症或使憂鬱症惡化，憂鬱症再加上酒精依賴症（被保險人有此
      症狀），則自殺率就會提高。依醫學臨床統計資料顯示，被保險人所罹患之「
      雙極性情緒障礙（躁鬱症）」在所有精神疾患中之自殺率最高，超過百分之二
      十，甚至有高達百分之二十六．四及百分之二十九．七之統計數據。由前述病
      歷及醫學資料可知，被保險人之精神疾患病情，與其死亡事故之關係密切，原
      審逕予排除，而未加以審酌，顯非合理，而原審認定「被保險人於失蹤前係定
      時接受治療，足認其求生慾望強烈，病情應無惡化或因該病症而有自殺傾向之
      可能」更屬無稽之推論。
（七）本案經檢察官相驗屍體及勘驗事故現場，雖檢察官對於死亡原因及方式無從確
      認，惟依勘驗筆錄所載內容及現場照片所示，可知被保險人死亡時所著之衣物
      完整無破損，衣物上及陳屍現場無血漬，骨骸上無外傷痕及切痕（請參閱法醫
      師尹莘玲出具之複驗文件及屍體驗斷圖），且發現時骨骸成坐姿狀態，陳屍地
      為陡峭之斜坡下，離登山步道約三十公尺，被保險人出門時間為清晨六時，則
      吾人可模仿現場重建之方式，就前述各項情況證據，依統計學上決策分析之方
      法（排除法則），作一合乎邏輯及一般人生活經驗法則之推論：
  １、雖被保險人之妻於警訊筆錄中稱被保險人無爬山習慣，根本不可能到左營（即
      陳屍地），惟依檢警所認定無他殺嫌疑，吾人可判斷被保險人應係在自由意志
      下到達事故地點。
  ２、被保險人陳屍地點距離登山步道約三十公尺，其間為一陡峭斜坡，樹木枝條及
      蔓籐橫生，樹葉、雜草滿地，並有石頭不規則凌亂分布，非一般登山人士所會
      前往，故除非自行攀爬而下或意外滑落，當無可能至之。然依現場地形地物而
      觀，若係意外滑落，其身體當有擦裂傷痕及出血，衣物亦應有所磨損撕裂且沾
      有血跡；但於陳屍現場所發現之衣物均完好無損且未沾染血跡，故應可排除被
      保險人係意外滑落之可能。
  ３、退一步言，倘被保險人真係意外滑落，復幸運未受傷而衣物完好，則其距離登
      山步道僅三十公尺，所距非遙，而山區空曠，傳音效果甚佳，且依其出門時間
      為清晨而觀，登山上下人潮多有，若有呼救，當有登山人士聽聞而予施救，除
      非意外滑落時傷重昏迷，或在自由意志下自行決定不呼救。然若意外滑落時因
      昏迷而無法呼救，則依陳屍現場之地形地物以觀，其傷情應非輕微；但查其衣
      物完好無血跡，骨骸無外傷及切痕，且發現時骨骸成坐姿狀態，均無因傷重昏
      迷之跡象，故被保險人因意外滑落而傷重昏迷致無法呼救之可能性，應可予以
      排除。
  ４、更退一步言，倘被保險人果真係意外滑落，亦幸運未受傷而衣物完好，復因萬
      一之巧合致無人聽聞其呼救聲，則依好生惡死之人性本能，應會採取自救之行
      動，而就陳屍地點至登山步道之地勢及距離以觀，自行攀爬而上以自救，並非
      難事，除非被保險人放棄自救（被保險人的社會心理障礙），或傷重昏迷而致
      死亡，方無法為自救之行動。然就醫學臨床經驗而言，若因高處滑落而致昏迷
      死亡者，至少會有頭部外傷、骨折及內外出血之傷情，其所著衣物更難保持完
      好無損且無血跡；但遍查檢警勘驗筆錄全卷及參照陳屍現場各項跡證以觀，並
      無任何相關傷情或衣物毀損及血漬之記載與證據，故被保險人係因傷重昏迷而
      無法自救以致死亡之可能性，亦可予以排除。
  ５、綜上所述，推論過程及結果可知吾人雖未可逕行斷言被保險人係自殺身亡，然
      就各項情況證據以觀，原審所認定之事實及被上訴人所陳述之內容，矛盾多有
      ，顯與事理有違，更與一般人之生活經驗法則不符，難稱合理。
（八）關於被上訴人就其請求而主張之事實所應負的舉證責任，上訴人業已陳明於原
      審答辯狀及上訴理由狀，參酌前述「意外事故」之定義與要件，是被上訴人至
      少應舉證證明左列事實，方可謂已善盡其舉證之責任：1.被保險人確有遭受非
      疾病引起之外來突發事故。2.被保險人係因該外來突發事故致其身體蒙受傷害
      。3.被保險人所蒙受之身體傷害與其死亡結果間具有相當因果關係。今被上訴
      人稱係由諸多客觀事證加以間接證明被保險人並非因疾病而引起之外來突發事
      故致死亡，亦非故意自殺而致之死亡，是已盡其所能之舉證責任程度。然被上
      訴人所稱之客觀事證與一般人生活之經驗法則有違，已如前述，而被保險人之
      死亡固為事實，但死亡原因甚多，並非一定係意外所致，被上訴人仍應依民事
      訴訟法第二百七十七條之規定，就主張有利於己之「被保險人因意外肇致死亡
      」負舉證責任（參酌台灣高等法院台中分院八十六年保險上字第六號判決）。
      至被保險人另向郵政局投保傷害保險，並獲理賠之事實縱令為真，亦與本件無
      關，被上訴人據以主張被保險人係因系爭保險契約所約定之意外事故死亡，尚
      無可採（參酌台灣高等法院台中分院八十七年保險上字第八號判決）。易言之
      ，被保險人生前向訴外人郵政局所投保之傷害保險是否獲得理賠，與本件上訴
      人對於被上訴人應否負給付保險金義務之判斷係屬二事，郵政局理賠與否之決
      定亦無拘束上訴人之效力（參酌台灣台北地方法院八十八年保險字第一二二號
      判決），故被上訴人仍無辭其應盡之舉證責任。
三、證據：除援用第一審所提證據方法外，補提被保險人簡光禧加保聲明書影本一件
    。
乙、被上訴人方面：
一、聲明：求為判決：
（一）上訴駁回。
（二）第一、二審訴訟費用由上訴人負擔。
二、陳述：除與原判決記載相同者，茲引用之外，補稱：
（一）本件被上訴人等主張：被保險人簡光禧之死亡符合本件系爭保險契約第二、四
      條所訂之「非由疾病引起之外來突發事故」之意外傷害事故之要件，茲提出以
      下事證證明之：
  １、被保險人簡光禧於九十年八月十六日清晨騎單車外出例行運動而失蹤，被上訴
      人等於九十年八月十九日報警協尋，並於九十年八月二十八日請記者刊載報紙
      協尋，九十一年四月十八日一位上高雄市半屏山採藥之民眾發現被保險人簡光
      禧之骨骸，警方於次日（四月十九日) 前往勘驗，之後於四月二十日發布新聞
      請民眾指認，被上訴人等經友人閱報後告知前往警局指認，確認骨骸即為被保
      險人簡光禧，上開事實有被上訴人於原審所提附件五至附件七及發現簡光禧之
      骨骸之民眾卓明吉之警訊筆錄可證。
  ２、被保險人簡光禧遺骸係於九十一年四月十八日十六時，在高雄市左營區半屏山
      山區內發現，發現時僅有骨骸，經ＤＮＡ鑑定結果，確認為簡光禧無誤，而被
      保險人簡光禧骨骸發現處係位於高雄市左營區半屏山山腰樹叢茂密處，屬半屏
      山登山步道區，發現處位於登山步道下方，步道至骨骸發現處有一坡度甚為陡
      峭之斜坡，其間樹木枝條及蔓藤橫生，樹葉、雜草滿地，並有石頭不規則凌亂
      分佈，有相片十六幀附卷可憑，如此之地勢，對年紀已滿六十二歲之被保險人
      簡光禧而言，其攀爬之需耗費甚大之力氣，並須為特別之注意方能避免意外發
      生。
  ３、被保險人簡光禧之骨骸被民眾發現時，係呈現跌坐狀況，且骨骸上衣著綠色、
      有腰帶及布鞋，現場並無毒藥瓶罐，此亦有卓明吉之警訊筆錄可證。
  ４、檢察官及法醫參酌前述被保險人簡光禧骨骸被發現點之地勢環境，骨骸呈現之
      客觀情況及被上訴人等尋找失蹤之被保險人之經過，亦係研判被保險人簡光禧
      並無他殺嫌疑，應為登山過程中突發意外事故所致之可能性最大，此有卷附台
      灣高雄地方法院檢察署相驗屍體證明書、九十一年五月三十日雄檢楠律九一相
      六三四字第三七八二九號、九十一年七月五日雄檢楠律九一相六三四字第四八
      一六六函可查稽。
  ５、被保險人簡光禧生前雖曾因失眠、情緒高昂，誇大妄想及酒精濫用病症，於八
      十七年十一月六日至財團法人長庚紀念醫院高雄分院就診，並經診斷為雙急性
      情緒障礙（燥鬱症）及酒精濫用，惟被保險人簡光禧自八十七年十一月六日至
      九十年八月十五日止，共接受門診方式及藥物治療二十五次，最後一次更係於
      其失蹤之前一日（即九十年八月十五日上午）前往定期看診，此有長庚紀念醫
      院高雄分院九十二年二月十九日（九二）長庚院高字第○三四二號函可查考，
      足證被保險人簡光禧甚為愛惜自己之身體，又被保險人簡光禧已退休，妻子為
      健康之家庭主婦，子女均已成年，且均在學校任教職，亦均已成家，家庭幸福
      美滿，是本件並無任何促使被保險人簡光禧尋求自殺之可能性誘因存在。
  ６、被保險人簡光禧雖在三民建國醫院及高雄市立聯合醫院（原為高雄市立大同醫
      院）之病歷資料，有關於痔瘡、痛風及肝炎等病狀，惟從被上訴人等於原審起
      訴狀所提證物七被保險人簡光禧生前之捐血紀錄卡，被保險人至九十年八月五
      日其尚均有定期為捐血之情事觀之，應足證年紀已六十二歲之被保險人簡光禧
      之身體狀況尚屬良好，而無有因發生內在疾病原因而促使其於登山途中病發致
      死之可能性。
  ７、本件意外事故，被保險人另投保郵政簡易壽險，郵政局保險理賠人員會同被上
      訴人等至事發現場勘驗後，亦確認為「意外事故」，而同意給付保險金。
  ８、被保險人僅投保二家保險公司保額不高之意外險，家中經濟尚稱小康，故無為
      謀取保險金而自殺之道德危險存在。
（二）按人之傷亡有出於內在原因，亦有出於外在原因，內在原因係指器官老化、疾
      病及細菌感染等而言，外在原因係指內在原因以外之一切事由。故凡事故不屬
      內在原因者，除非保險契約特予除外，否則均應認屬意外保險承保之範圍，此
      由契約第二條、第四條就本件保險事故所指意外傷害事故明文限於非由疾病引
      起之外來突發事故，益徵其旨，蓋所謂「外來突發事故」之「外來」，乃限定
      傷害之原因出自外來而非內在，「突發」乃指傷害之發生非已預期，其目的即
      在排除人體內發病症所致之結果。因之，若被保險人之死亡非屬身體器官老化
      、疾病或細茵感染等內在原因所致者，即屬意外傷害保險所指之意外，應認保
      險事故已發生，若保險人欲求免責，則應由其舉證證明被保險人確係因內在原
      因死亡或有保險契約約定之免責事由存在（台灣高等法院九十一年保險上易字
      第二十六號判決可供參考）；再按本件系爭保險契約第二條訂定之保險事故為
      「意外傷害事故」，亦即「非由疾病引起之外來突發事故」，此本係一不確定
      之契約條款，揆諸保險法第五十四條第二項「保險契約之解釋‧‧‧如有疑義
      時，以作有利於被保險人之解釋為原則。」規定之意旨，自應認除被保險人內
      在之疾病所引起，或被保險人故意導致傷害或死亡之結果外，其他所出於被保
      險人意欲以外之傷害及死亡事故，均應為保險人之承保範圍（台灣台北地方法
      院九十一年保險字第七四號判決可供參考），再查，人壽保險主管機關之財政
      部為解決爭議多時之意外傷害範圍，業經於八十六年修訂頒佈「傷害保險單示
      範條款」修訂意外傷害保險範圍，將原條文：「被保險人於本契約有效期間內
      ，因遭遇外來突發的意外傷害事故，並以此意外傷害事故為直接且單獨原因，
      致其身體蒙受傷害或因而殘廢或死亡時，依照本契約的約定給付保險金。」，
      修正為：「被保險人於本契約有效期間內，因遭受意外傷害事故，致其身體蒙
      受傷害而致殘廢或死亡時，依照本契約的約定，給付保險金。前項所稱意外傷
      害事故，指非由疾病引起之外來突發事故。」，修正後條文因此更可明確認定
      倘非因被保險人本身疾病所引致之外來突發事故，而造成身體蒙受傷害而致殘
      廢或死亡時，均屬本項意外傷害保險範圍至明。而修正後之「外來突發事故」
      界定係傷害的原因出自外來而非內在，目的在排除「內發病症」所致的結果，
      故若非內發病症即應認係「外來意外」。按「被保險人於本契約有效期間內，
      因遭受意外傷害事故，致其身體受傷害或殘廢死亡時，依照本契約的約定，給
      付保險金。前項所稱意外傷害事故，指非由疾病引起之外來突發事故。」等語
      ，為本件系爭保險契約第三條所明定，顯與前揭修正後之「傷害保險單示範條
      款」關於意外傷害保險範圍之規定內容相同，是判斷本件是否「意外傷害」事
      故，自應作同一標準之解釋。換言之，若非被保險人內發病症所引起之外來突
      發事故，即應認係「外來意外」之傷害事故。
（三）查本件依前述被上訴人所提相關之證據，已足證被保險人簡光禧確無因內在之
      疾病或故意自殺之行為而導致死亡之可能，則依前述實務見解及法理所推演而
      出之舉證責任原則觀之，上訴人如主張本件被保險人簡光禧係因內在疾病或故
      意自殺而導致死亡之可能性較大，則其自應就該有利之事實負舉證責任，而非
      如其所主張其可完全不負任何舉證，此方符合公平法則（蓋因被保險人簡光禧
      死亡時並無人親眼目睹，實際上並無人可證明其如何死亡之確切情形，是被上
      訴人所能盡到之舉證責任程度，即係由諸多客觀事證加以間接證明被保險人簡
      光禧並非因疾病而引起之外來突發事故而死亡，亦非故意自殺而致之死亡，反
      之，上訴人如主張被保險人簡光禧係因疾病所引起或自殺所致之死亡，其自亦
      應舉出諸多客觀事證加以間接證明之，而非完全不負任何證明責任）。
（四）上訴人主張被保險人之妻於警訊筆錄中稱被保險人無爬山習慣云云，惟查，遍
      觀卷附九十一年四月二十日警訊筆錄全文，並無被上訴人乙○○○陳稱「簡光
      禧無爬山習慣」之字語，是上訴人所為上開主張陳述，顯有誤會。
（五）上訴人主張高雄地檢署公函所載「可能係登山過程中突發意外事故所致」，乃
      承辦人員個人片面臆測之詞，毫無任何真憑實據可證云云，惟查，被保險人簡
      光禧骨骸被民眾發現時，頸上掛一毛巾（自由時報九十一年四月二十日依據警
      方公布新聞之報導，腳著布鞋，身上繫有如相片所示運動用之Ｓ腰帶，骨骸被
      發現地點之地形環境，再加以被上訴人對於九十年八月十六日簡光禧離家運動
      後下落不明即透過各種管道協尋（例：登報尋人啟示），是從以上之客觀情況
      證據，高雄地檢署乃作出「可能係登山過程中突發意外事故所致」之判斷，是
      其判斷豈能稱毫無任何真憑實據？是以上訴人所為上開之主張，應無理由。
（六）被保險人簡光禧於八十五年十二月底因「睡眠情況異常、情緒不穩及多話」至
      高雄長庚醫院就診，期間即一直配合醫師之指示服藥控制，又自被保險人簡光
      禧九十年八月十六日出門運動出事之前一日（九十年八月十五日）其至高雄長
      庚醫院之定期就診病歷資料觀之，亦未見其病症狀況有何重大之惡化情狀，是
      即便上訴人舉出學理上燥鬱症具有各種症狀有可能導致患者以自殺方式結束生
      命，惟本件被保險人簡光禧於事發當時並無證據證明其因燥鬱症發作而有自殺
      之行為，而單純患有燥鬱症者並不會引起死亡結果之發生，是上訴人如主張本
      件被保險人係因自殺而死，因其為保險契約條款第九條第二款之除外責任（被
      保險人的故意行為），則依法即應由上訴人就被保險人簡光禧「自殺」之行為
      事實負舉證責任。又被保險人簡光禧所患之痔瘡、痛風及肝炎均非會發生死亡
      結果之病症，是上訴人主張被保險人可能因上開疾病而生死亡之結果，更無理
      由。
三、證據：除援用第一審所提證據外，補提照片二張、剪報、病歷等影本各乙件。
丙、本院依職權調閱高雄地方法院檢察署九十一年度相字第六三四號相驗卷。
    理      由
一、被上訴人起訴主張：被上訴人之被繼承人簡光禧於九十年一月十八日以自己為被
    保險人及要保人，投保上訴人招攬之六元大計劃新傷害保險新台幣（以下同）一
    百萬元，指定身故受益人為法定繼承人。簡光禧於九十年八月十六日晨騎單車外
    出運動失蹤，經報警協尋未獲，至九十一午四月十八曰始於高雄半屏山深處尋獲
    屍骸，簡光禧因發生意外事故，符合保險契約第二、四條所訂之要件，被上訴人
    係簡光禧之繼承人並為保險受益人，依上開保險契約之約定，於九十一年七月十
    八日請求上訴人公司給付一百萬元之保險金額，上訴人於九十一年六月四日以死
    亡原因及方式未確認為由拒付保險金。爰求為判決上訴人應給付被上訴人一百萬
    元及自民國九十一年八月五日（即上訴人應自九十一年七月十九日起之第十五日
    給付保險金之翌日）起至清償日止，按年利率百分之十計算之利息等情。
二、上訴人則以：被保險人簡光禧並非因登山意外失足跌死，簡光禧之死亡過程，並
    無目擊證人，而其因自身疾病發作致死，亦有可能，被上訴人既未舉證證明簡光
    禧因遭受外來突發意外傷害事故因而死亡，被上訴人主張無可採。檢察官相驗結
    果因發現時僅剩骨骸，而法醫師勘驗簡光禧之骨骸完整，其上並無外傷痕、與切
    痕，倘簡光禧係因登山滑倒跌落致死，豈有並無外傷之理，顯然無從據以認定係
    登山遇程中突發意外事改所致，其相驗筆錄記載謂可能係登山過程中突發意外事
    故所致，乃檢方在查無他殺嫌疑之情況下所為臆測之詞。況依台灣高雄地方法院
    檢察署函復，被保險人簡光禧死亡原因及方式既無從確認，並無證據足以證明其
    遭受外來突發意外傷害事故致死。依本件簡光禧投保之團體傷害保險甲型契約條
    款之約定，簡光禧須於契約有效期間，因遭受外來突發的意外傷害事故，致其身
    體蒙受傷害而致死，上訴人公司方負給付意外死亡保險金之義務，與一般意外之
    定義不同，自應由被上訴人負舉證之責。又有些病病如高血壓等，其本身未必知
    悉，故不能以被保險人簡光禧生前健康，即推論其係意外死亡。是被上訴人就其
    主張有利於己之「被保險人因意外肇致死亡」之事實如未負舉證責任，其請求即
    無理由等語資為抗辯。
三、查被上訴人主張前開被上訴人之被繼承人簡光禧以自己為被保險人及要保人，於
    九十年一月十八日向上訴人投保傷害保險一百萬元，而簡光禧於九十年八月十六
    日早晨騎單車外出運動失蹤，經報警協尋未獲，至九十一年四月十八日始於高雄
    市半屏山深處尋獲屍骸，被上訴人等於九十一年七月十八日向上訴人申請給付保
    險金，上訴人於次日即收到申請書，竟拒絕理賠等事實，業據提出保險證明書、
    除戶戶籍謄本、轉帳繳交保險費存摺節本、受理查詢人口案件登記表、自由時報
    剪報、相驗屍體證明書、無法給付證明書等影本為證，並為上訴人所不爭執，堪
    信為真實。被上訴人主張其被繼承人簡光禧係因外來突發事故意外死亡，請求給
    付保險金，上訴人則以簡光禧之死亡並非契約約定之意外事故所致等前開情詞置
    辯。茲應審究者為被保險人簡光禧究否為意外傷害死亡而合於保險契約所定意外
    死亡之理賠要件，經查：
 （一）按當事人主張有利於己之事實者，就其事實有舉證之責任，民事訴訟法第二
       百七十七條定有明文。又主張法律關係存在之當事人，僅須就該法律關係發
       生所須具備之特別要件，負舉證之責任，至於他造主張有利於己之事實，應
       由他造舉證證明（最高法院四十年台上字第八八七號判例意旨參照）。本件
       保險契約第二條約定「被保險人因遭受意外傷害事故，致其身體蒙受傷害而
       致成．．．死亡時，依照本契約約定，給付保險金；前項所稱意外傷害事故
       ，指非由疾病引起之外來突發事故」，是本件保險事故，應以死亡事故發生
       之原因，係由於非因疾病引起之外來突發事故，以致發生死亡結果，保險人
       始負給付保險金之責。依上開說明，本件被上訴人自應就其主張被保險人死
       亡係非由疾病引起之外來突發事故所致之權利發生之事實負舉證責任；倘被
       上訴人已盡其舉證責任，則上訴人就其抗辯本件被保險人之死亡係非屬意外
       事故所致，其可不負賠償責任之權利障礙而有利於上訴人之事實，自應負舉
       證責任，亦即舉證責任轉換應由上訴人就其可免為給付保險金之非屬意外事
       故之事實，負舉證責任。
 （二）本件被保險人簡光禧之遺骸於九十一年二月十八日十六時，在高雄市左營區
       半屏山山區內被發現時僅有骨骸，經檢察官相驗後以ＤＮＡ方法鑑定結果，
       確認為簡光禧無誤，此為兩造所不爭。而簡光禧骨骸發現處係位於高雄市左
       營區半屏山山腰樹叢茂密處，屬半屏山登山步道區，發現處位於登山步道下
       方，步道至骨骸發現處為一坡度甚為陡峭之斜坡，其間樹木枝條及蔓藤橫生
       ，樹葉、雜草滿地，並有石頭不規則凌亂分佈，有現場照片十六張在卷可憑
       （見原審卷第八七～九一、一０三～一０八頁），通常之人若無特殊事故，
       顯無可能刻意經此斜坡進入骨骸發現處，否則簡光禧之遺骸亦無遲至失蹤後
       逾半年始為人發現，而本件據發現人卓明吉於警訊及檢察官相驗時供稱其係
       在山上找石頭，看到一顆喜歡的石頭，所以才過去想取下來而發現骨骸的之
       語（見相驗卷第三六頁背面）；再簡光禧骨骸被發現時上有手錶、布鞋及Ｓ
      腰帶，平常有運動、爬山之習慣，亦據卓明吉及簡光禧之妻乙○○○於檢察官
      相驗時供明（見相驗卷第十一、十二頁），以此觀之，簡光禧亦有行至該處之
      可能，而因行走不慎跌倒，以致昏迷不醒或求救無人等情事，均有可能，然此
      均屬意外事故，應無庸疑，上訴人徒言簡光禧無爬山習慣，不可能至該處云云
      ，自無可取；又該處鄰近登山步道，路面狹窄且部分路段甚為陡峭，僅能以徒
      步方式步行，無法駕駛汽、機車進入，簡光禧如係擬自殺，衡情亦無遠至該處
      之理；況死者是否自殺，牽涉有否他殺嫌疑，故而死者是否自殺身亡，本為相
      驗案件判斷重點之一，檢察官及法醫參酌死者所穿服裝，及家屬相關意見後，
      研判並無他殺嫌疑，認可能係登山過程中突發意外事故所致，惟因發現時死亡
      時間已久，只剩人類骨骸，故無法進一步確認死亡原因及方式等，有臺灣高雄
      地方法院檢察署相驗屍體證明書、九十一年五月三十日雄檢楠律九一相六三四
      字第三七八二九號函、九十一年七月五日雄檢楠律九一相六三四字第四八一六
      五號函、及相驗卷內所附相驗屍體證明書、現場照片四張等可稽，並經本院函
      調該相驗卷核明屬實。檢察官相驗結果雖因時間過久未能確認確切死因，然既
      經檢察官依其至現場履勘及參酌死者所穿服裝等研判並無他殺嫌疑，認可能係
      登山過程中突發意外事故所致（見上開第四八一六五號函），然相驗結果亦未
      認係屬於自殺或因病死亡之情形，是被保險人簡光禧死亡原因雖無法確切認定
      ，但其死亡並非自然死、病死則可確定，自可認係突發的意外事故而致死亡，
      顯已符合兩造保險契約約定之「非由疾病引起之外來突發事故」因而致死亡結
      果之要件，可認被上訴人已盡其舉證責任，而上訴人對於前述被保險人簡光禧
      骨骸發現及鑑定、相驗情形並不爭執，惟對其所辯被保險人之死亡乃非因保險
      契約所定之意外所致，則未據舉證以實，其主張尚難採信。另上訴人援引之前
      開各民事判決，因與本件事實尚非全然相同，自無拘束之效力，併予指明。
（三）至被保險人簡光禧生前雖曾因失眠、情緒高昂、誇大妄想及酒精濫用等病症，
      於八十七年十一月六日至財團法人長庚紀念醫院高雄分院就診，並經診斷為雙
      極性情緒障礙（躁鬱症）及酒精濫用，惟簡光禧自八十七年十一月六日至九十
      年八月十五日為止，共接受門診方式及藥物治療二十五次，有該醫院九十二年
      二月十九日（九二）長庚院高字第０三四二號函可佐，而簡光禧係於九十年八
      月十六日失蹤，顯見簡光禧於失蹤前係定時接受治療，足認其求生慾望強烈，
      病情應無惡化或因前開病症而有自殺傾向之可能；且依該醫院前開來函文意，
      亦認簡光禧如中止治療時，始會惡化及復發，而簡光禧於失蹤前一日尚前往醫
      院門診取藥，是本件顯尚無積極證據足證簡光禧有何自殺之可能性存在；至簡
      光禧在三民建國醫院及高雄市立聯合醫院（原為高雄市立大同醫院）之病歷資
      料則係有關痔、痛風及肝炎等病狀，亦有各該醫院函文在卷可稽，並非重大不
      治或攸關生命之病症，顯尚難認與本件被保險人簡光禧之死亡結果有關，應可
      認定。上訴人以被保險人簡光禧有上述躁鬱症精神疾病等病症，指為其自殺率
      較高，而謂上開簡光禧求生欲望強烈，無因該病症而有自殺之可能性之推論為
      無稽云云，自無可採。況上訴人自陳依其推論未可逕行斷言被保險人係自殺身
      亡云云（見本院卷第一五九頁），則排除自殺及病死事實，如係他殺或失足摔
      倒跌落而失救致死，亦均屬突發之意外事故甚明。
四、綜據上述，上訴人就其主張被保險人係非因意外事故之原因而死亡之免責事實，
    顯未盡其舉證責任，則其抗辯被保險人並非因意外事故之原因而死亡，其可免付
    保險金云云，自無可採。本件被上訴人既為保險契約約定之受益人，其本於受益
    人之身分，請求上訴人給付保險金一百萬元及依保險契約條款第十五條「本公司
    應於收齊前項文件後十五日內給付之。逾期本公司應按年利一分計加利息給付」
    之約定，請求上訴人自九十一年八月五日起（上訴人就於九十一年七月十九日收
    悉被上訴人申請書，及利息起算日均表示不爭執）至清償日止，按週年利率百分
    之十計算之約定遲延利息，即屬正當，應予准許。原審判命上訴人如數給付，於
    法並無違誤。上訴意旨指摘原判決不當，求予廢棄改判，為無理由，應予駁回其
    上訴。至兩造其餘攻擊防禦之方法，核與判決之基礎不生影響，不予一一論述，
    附此敘明。
五、據上論結，本件上訴為無理由，依民事訴訟法第四百四十九條第一項、第七十八
    條，判決如主文。
中      華      民      國    九十二    年      十      月      八      日
                                      臺灣高等法院高雄分院民事第五庭
~B1審判長法  官  蔡明宛
~B2      法  官  黃科瑜
~B3      法  官  林健彥
正本係照原本作成。
不得上訴。
中      華      民      國    九十二    年      十      月      十三    日
~B法院書記官  葉淑華


司法院資訊處製作；財團法人民間司法改革基金會備份。
